【裁判字號】    98,訴,481
【裁判日期】    980910
【裁判案由】    侵權行為損害賠償 等
【裁判全文】
臺灣高雄地方法院民事判決               98年度訴字第481號
原      告  丙○○
法定代理人  丁○○
訴訟代理人  陳雅娟律師
被      告  戊○○
被      告  乙○○○
上二人共同
訴訟代理人  周君強律師
上列當事人間請求侵權行為損害賠償等事件，經本院於民國98年
8月27日言詞辯論終結，判決如下：
  主  文
被告應連帶給付原告新臺幣貳佰捌拾捌萬貳仟元，及自民國九十
八年三月五日起至清償日止，按年息百分之五計算之利息。
訴訟費用由被告連帶負擔。
本判決於原告以新台幣玖拾陸萬伍仟元或同額之玉山商業銀行可
轉讓定期存單供擔保後，得假執行。
  事實及理由
一、原告主張：原告於民國95年12月6 日因發生車禍，致頭部外
    傷併顱內出血，已達不能處理自己事務之程度，經法院於96
    年8 月31日宣告為禁治產人，並指定原告之配偶丁○○為原
    告之監護人確定。而原告之父母即被告趁原告不能處理事務
    之際，於96年6 月13日帶原告在訴外人陳登富陪同下，將原
    告設在高雄林園郵局局號00 00000，帳號0000000 之帳戶（
    下稱系爭帳戶）之存摺、印鑑辦理掛失，並於翌日申辦變更
    印鑑及密碼，再將存摺據為己有，迨至97年10月16日止，被
    告共計在系爭帳戶內提領新台幣（下同）244 萬4,500 元。
    另原告於96年3 月30日與車禍肇事者陳躍仁就賠償部分和解
    成立，由陳躍仁當場交付面額70萬元支票乙張與丁○○，但
    亦為被告取走兌領，綜上，原告因此受有314 萬4,500 元之
    損害，惟因被告有代墊醫藥費、扶養費及代償債務共26萬2,
    500 元，爰先依民法第184 條第1 項前段起訴請求被告連帶
    給付288 萬2,000 元，如無理由，再依民法第179 條之規定
    請求返還不當得利等情。並聲明：(一)被告應連帶給付原告28
    8 萬2, 000元，及自起訴狀繕本送達翌日起至清償日止，按
    週年利率5%計算之遲延利息。(二)願以同額現金、玉山商業銀
    行可轉讓定期存單或保證書供擔保以代釋明，聲請宣告假執
    行。
二、被告則以：被告雖有將系爭帳戶存摺、印鑑辦理掛失並變更
    印鑑，且提領系爭帳戶內之存款，但原告於86年間所購買之
    房子頭期款及每期貸款債務，均由被告負擔，後因原告發生
    車禍後無力負擔才停止繳交，此部份被告已為原告付出3 、
    4 百萬元。另原告所生子女亦由被告照顧，且原告發生車禍
    後，丁○○即離家，被告為照顧原告，所支出之生活費、相
    當於看護之費用、醫藥費亦達89萬1,000 元，並代原告繳交
    死會會款8 萬元。至於和解金部分，被告亦為丁○○代償債
    務9 萬元，復為丁○○取走現金2 、30萬元，是被告為原告
    所支付之金額及得抵銷之金額已遠超過所領取之金額，被告
    自無給付之義務等語資為抗辯。並聲明：駁回原告之訴。
三、兩造爭執及不爭執事項：
  (一)不爭執事項：
    1.原告於95年12月6 日發生車禍，致受有頭部外傷併顱內出
      血，因已達不能處理自己事務之程度，經法院於96年8 月
      31日裁定宣告原告為禁治產人，並指定其配偶丁○○為原
      告之監護人確定。
    2.被告於96年6 月13日由陳登富陪同與原告本人，將系爭帳
      戶之存摺、印鑑辦理掛失，並於翌日申辦變更印鑑及密碼
      。
    3.迨至97年10月16日止，被告在系爭帳戶內提領存款244 萬
      4,500元。
    4.原告於96年3 月30日與車禍肇事者陳躍仁就賠償部分和解
      成立，由陳躍仁當場交付面額70萬元支票乙張與丁○○，
      但亦為被告取走兌領。
    5.被告為原告支出之醫藥費為2 萬2,500 元，另支付原告之
      生活費14萬元，原告之子96年6 月至8 月之生活費3 萬元
      。
    6.原告有向被告拿取7 萬元，以供清償積欠甲○○之女之債
      務。
  (二)爭執事項：
    1.被告提領占有系爭帳戶存款及所賸餘支票款項，是否有不
      法侵害原告之權利？如無，是否有法律上之原因？
    2.被告可否以有照顧原告而支付看護費、代原告清償房屋貸
      款、會款、及清償積欠訴外人劉兆章之債務，並原告法定
      代理人丁○○向被告取走2 、30萬元等為抵銷之抗辯？
四、本院判斷：
  1.被告提領占有系爭帳戶存款及所賸餘支票款項，是否有不法
    侵害原告之權利？如無，是否有法律上之原因？
    按「數人共同不法侵害他人之權利者，連帶負損害賠償責
      任。」民法第185 條第1 項前段定有明文。查原告於95年
      12 月6日因發生車禍，致受有頭部外傷併顱內出血，且因
      中樞神經受損，導致記憶力喪失及人格變化，其語言及事
      物認知判斷能力顯較一般人減弱，不適合處理自己事務，
      並經本院於96年8 月31日宣告為禁治產人等情，有本院96
      年度禁字第138 號裁定在卷可參，並為被告所不爭執，另
      依被告所自陳，原告於車禍後，因中樞神經受損、記憶力
      喪失，24小時需人照顧等語（見本院卷第46頁），顯然可
      見原告於95年12月6 日發生車禍後，其對外界之知覺、理
      會及判斷能力，已較一般人減退，為被告所明知，斯時，
      原告雖尚未經禁治產宣告，而視為無行為能力，惟原告既
      已無法正常處理日常事務，被告又非原告之法定代理人，
      其在未得原告之同意，或先經聲請宣告原告為禁治產人後
      ，得原告之法定代理人同意下，竟共同擅自以原告名義，
      將原告之存摺、印鑑辦理掛失，並於變更印鑑及密碼，且
      先後於該帳戶內提領存款244 萬4,500 元（期間跨越原告
      經宣告為禁治產人前後），並將原告應受領之和解金70萬
      元之支票，兌領占用，其顯有故意共同侵害原告之權利可
      明。
    原告主張被告共同侵權行為既屬可採，其次順位主張不當
      得利之法律關係，本院即無庸再為審酌。
  2.被告可否以有照顧原告而支付看護費、代原告清償房屋貸款
    、會款、及清償積欠訴外人劉兆章之債務，並原告之法定代
    理人丁○○向被告取走2 、30萬元等為抵銷之抗辯？
    按「因故意侵權行為而負擔之債，其債務人不得主張抵銷。
    」民法第339 條定有明文。本件被告雖抗辯有代原告支付費
    用、清償債務等，故可為抵銷等語，惟姑不論被告主張是否
    為真，因被告係故意侵害原告之權利，已如前述，是揆諸上
    開法條規定，縱被告有因照顧原告而支付相當於看護之費用
    及代為清償前開債務，被告亦僅得依其間之法律關係另為主
    張，而不得於本件訴訟中主張抵銷。
五、綜上所述，被告既有在未經原告同意下，共同擅自變更原告
    存簿印鑑及密碼，再將存摺據為己有，提領帳戶內金額2,44
    4, 500元，並將和解金700,000 元領取後占用，自屬故意共
    同侵害原告之權利，從而，原告於扣除被告代墊款項後，請
    求被告依共同侵權行為之法律關係，連帶給付288 萬2,000
    元，及自起訴狀繕本送達翌日即98年3 月5 日起至清償日止
    ，按年息百分之5 計算之利息，即屬有理，應予准許。
六、本件原告陳明願供擔保，請准為假執行之宣告，經核無不合
    ，爰酌定相當擔保金額准許之。
七、據上論結，本件原告之訴為有理由，依民事訴訟法第390 條
    第2 項、第85條第2 項，判決如主文。
中    華    民    國    98    年    9     月    10    日
                        民事第六庭法  官  楊國祥
正本係照原本作成。
如對本判決上訴，須於判決送達後20日內向本院提出上訴狀。
中    華    民    國    98    年    9     月    10    日
                                  書記官  鄭淑華


司法院資訊處製作；財團法人民間司法改革基金會備份。
